臺灣苗栗地方法院刑事判決　　　　　　　 95年度易字第286號
公　訴　人　臺灣苗栗地方法院檢察署檢察官
被　　　告　乙○○
 　　　　 　丙○○
上列被告因詐欺案件，經檢察官提起公訴（94年度偵緝字第175
號、95年度偵緝字第66號），本院判決如下：
    主  文
乙○○、丙○○共同連續犯詐欺取財罪，均處有期徒刑拾月。
　　犯罪事實
一、乙○○、丙○○係兄弟關係，於民國80至92年間，在台北地
    區從事煙火批發。惟因二人在業界信用不佳，91年6 月間彼
    要向在苗栗縣苑裡鎮經營煙火工廠之戊○○訂貨時，為避免
    戊○○因知悉二人身份而拒絕供貨，乃以彼母陳秀吟及所雇
    用之司機甲○○之名義下單，迄91年12月止，二人共向戊○○購買煙火數次，金額在新臺幣（下同）萬餘元至20多萬元
    之間，乙○○、丙○○二人亦均能如期償還貨款，以博取戊○○之信任。92年1 月間，二人萌生歹念，明知自己並無支
    付後續買賣貨款之意願及能力，竟共同基於意圖為自己不法
    所有之概括犯意聯絡，利用先前與戊○○交易所建立之信任
    關係為掩護，推由乙○○再度以甲○○名義訂貨，先後連續
    二次向戊○○大量下單訂購炮竹、煙火達102 萬7740元，以
    此詐術，使戊○○誤信彼二人仍將如期交付貨款而陷於錯誤
    ，因而陸續透過貨運行，將所生產之炮竹、煙火寄送到台北
    縣三重市，交付予乙○○、丙○○所指派之司機甲○○，而
    彼即以丙○○為發票人、面額總計為102 萬7740元之支票5
    紙清償貨款，然上開支票嗣經戊○○提示不獲兌現，乙○○
    、丙○○2人亦不償還欠款，戊○○始知受騙。
二、案經戊○○訴請苗栗縣警察局通霄分局報請臺灣苗栗地方法
    院檢察署檢察官偵查後起訴。
    理  由
一、認定犯罪事實所根據之證據及理由：
（一）被告2 人確有施用詐術之行為訂貨，致告訴人陷於錯誤而
      交付貨物：
    1.證人即告訴人戊○○於警詢、偵訊及審理時證稱：被告乙○○在煙火砲竹買賣的業界，已惡性倒帳3 次，信用破產
      。其等在91年6 月至12月間，乙○○化名甲○○、丙○○
      化名陳秀吟名義，以電話方式，向伊先以10、20萬元小額
      買賣取得我的信任，並寄丙○○名義的支票給伊，其間的
      支票都有兌現，後來在92年1 月份一次訂貨90萬8300元，
      貨到後3 日就寄3 張支票來，隨後1 月底時又訂1 次貨，
      兩次貨款總共102 萬7740元。但到1 月底出貨後，伊接到
      證人己○○的電話，問伊有無出貨給乙○○？要伊小心被
      騙，伊當時回答說沒有，己○○說是三重的乙○○，伊只
      有查到三重的甲○○，伊就打電話給甲○○，當時接電話
      是乙○○，伊還將己○○的話告訴他，乙○○稱係己○○
      亂講話，其不認識乙○○，其從頭到尾都說他是甲○○。
      後來甲○○（即乙○○）約伊到三重的餐廳換票，伊這一
      方有庚○○及伊的司機，對方有真正的甲○○及乙○○，
      而伊問乙○○你是朱老闆嗎？乙○○回答說是，乙○○並
      介紹旁邊的人係司機老王，其實那是真正的甲○○。席間
      伊懷疑朱老闆的身份，伊請朱老闆拿出身份證，當時不肯
      ，伊說若今日不把身份證拿出來，伊要去派出所，後來他
      拿出健保卡出來，結果是乙○○，伊問他為何這樣做？他
      說若是他不假冒別人身份的話，叫不到伊的貨，伊又問甲○○是誰，他才說是旁邊的司機。乙○○當時開5 張支票
      給伊換票，發票日排到93年底到96年，這5 張支票都沒有
      兌現，另外一次伊去處理債務時，丙○○亦承認自己用陳
      秀吟名義，嗣後亦就找不到人了，若乙○○用其名義訂貨
      ，伊就不會出貨等語（見93年度偵字第3627號卷第28頁、
      94年度偵緝字第175 號卷第24、38頁以下、審卷第115 頁
      以下）。
    2.又證人戊○○上述證述，核與證人庚○○於偵訊及審理時
      證述：伊有於92年3 月跟戊○○一起至台北縣三重市找一
      位名為甲○○之人，後來在餐廳吃飯，後來戊○○站起來
      對甲○○稱如果你不拿身份證證實你是甲○○的話，就要
      去派出所報案，結果自稱甲○○之人拿出健保卡，說他是
      乙○○，旁邊的那個人才是甲○○，戊○○並問為何要用
      甲○○名字訂貨，乙○○說如果不用甲○○名字，你會交
      貨給我嗎？之後一星期，他們又約在三重，帶到他們住處
      協調債務，戊○○發現現場有一個聲音很熟，問他是否是
      陳秀吟，對方說不是，陳秀吟是他媽媽，戊○○就問對方
      ，每次叫貨都是你聽，對方後來提出身份證，證實他是丙○○等語相符（見93年度偵字第3627號卷第40頁以下、審
      卷第126 頁以下）。準此，被告2 人分別使用甲○○、陳
      秀吟名義，與告訴人訂貨乙節，應堪認定。
    3.另證人戊○○上述證述，核與證人己○○於偵訊中證稱：
      伊係北部做炮的盤商、總經銷，我們盤商都知道乙○○會
      惡性倒閉，伊知道他倒過丁○○○的貨款，且其賣伊的客
      戶竟是虧錢在賣，嗣伊去向生產的廠商問，乙○○的貨是
      誰出的，工廠說是戊○○，伊係基於善意，打電話跟戊○○說這個人不能賣，因他倒過丁○○○的債，且用假名甲○○出來做，又賣的這麼便宜等語明確（見94年度偵緝字
      第175 號第38至第40頁）相符。由此亦足證被告乙○○在
      煙火業界信用狀況不佳至明。
    4.此外，復有以丙○○為發票人，面額總計102 萬7740 元
      之支票影本5 紙及退票理由單1紙（見93年度偵字第3627
      號第12至第16頁），及送貨單影本共8 張附卷可稽（見93
      年度偵字第3627號第33至第40頁）。
    5.由上可知，被告乙○○、丙○○應明知其等所經營之煙火
      砲竹事業，曾因倒帳而在業界信用不佳，若以乙○○本人
      名義向他人訂貨，極可能遭拒，故被告乙○○乃分別以其
      司機甲○○、母親陳秀吟名義向告訴人訂貨，藉此避免告
      訴人懷疑。另從交易之金額而言，被告2 人先以小額交易
      並如期付款方式，取信於告訴人，惟嗣後竟突然變更為大
      額貨物買賣，交易過程顯與常理不符，此均足以使人陷於
      錯誤甚明。由此足見，被告乙○○、丙○○應確有施用詐
      術之行為，並致使告訴人陷於錯誤而出貨，應堪認定。
（二）被告2人於訂貨時，主觀上確有不法所有之意圖：
      本案之主要關鍵，即在於被告乙○○、丙○○於訂貨同時
      ，是否並無支付貨款之能力與意願，即主觀上是否有不法
      所有之意圖：
    1.首先，被告乙○○、丙○○於煙火砲竹業之信用不佳，若
      以本人名義訂貨可能遭拒，其等竟以甲○○、陳秀吟他人
      名義對外訂貨，致使告訴人無法過濾交易對象，佐以被告
      訂貨時，復違反交易常態，突然提高訂貨總金額乙節，已
      如前述，由此應可推知其等主觀上有不法所有之意圖。
    2.其次，被告乙○○所用以支付貨款之支票5 張，尚未及兌
      現，即為被告乙○○所要求換票，而所換得之支票亦未兌
      現乙節，業據證人戊○○證述明確，且為兩造所不爭。參
      以，被告2 人迄今尚未支付該102 餘萬元之任何貨款，且
      又提不出無法支付該貨款之合理原因（如遭人倒債、景氣
      突然變差等，詳後述），應可推認被告於訂貨時，並無支
      付貨款之意願及能力甚明。
    3.另觀諸乙○○所用以支付貨款之丙○○台北國際商業銀行
      支票帳戶，可知自91年6 月間起，該支票帳戶往來情形，
      大部分在10萬元以內，僅有少部分有10、20幾萬之票款，
      惟本案被告交易時，其中竟一次開立3 張各約30萬元之支
      票，與另2 張支票共102 餘萬元之票款予告訴人，顯然與
      以往票據往來使用之情形不同，自有可疑。參以該支票帳
      戶於92年2 月6 日之後，幾乎無支票往來交易紀錄（僅有
      92年6 月30日4 千元1 筆），且被告乙○○自承煙火生意
      僅做到92年間等語（見94年度偵緝字第175 號卷第13頁）
      ，由此可往前推論自92年初起，被告之資力應已發生疑問
      。是以，被告仍向告訴人大量訂貨，其主觀上應有不法所
      有意圖甚明。
    4.又告訴人嗣後與被告乙○○、丙○○見面，揭穿渠等使用
      他人名義訂貨後，被告2 人即失去聯絡，所換票之票據亦
      無法兌現等情，業據證人戊○○到庭證述明確（見審卷第
      123 頁）。嗣臺灣苗栗地方法院檢察署檢察官傳訊被告2
      人不到庭，經通緝後始歸案乙節，亦經本院核閱93年度偵
      字第3627號卷屬實。是以，從被告2 人上述處理債務之態
      度，應可推知其於訂貨時，主觀上即有不願給付貨款之情
      形，其有不法所有意圖甚明。
    5.綜上各情，參互以觀，應可認被告主觀上有不法所有意圖
      ，至為明確。
（三）綜上，本案事證已臻明確，被告犯行洵堪認定。
二、對於被告辯解，本院之判斷：
    訊據被告乙○○、丙○○固供認有以甲○○名義向告訴人戊○○先後2 次訂貨，金額總計102 萬7740元，惟堅決否認有
    何詐欺取財之犯行，均辯稱：伊從90年間就開始與告訴人交
    易，直到92年間，交易金額高達400 多萬元，所開票數總共
    37張，除了本案5 張未能兌現外，告訴人共領得32張支票，
    金額共315 萬元，故伊主觀上應無不法所有意圖云云。至於
    本案之所以無法付款，因為伊供貨給伊的下游廠商陳天露跑
    掉、倒債，造成伊無法付錢給告訴人。再者，甲○○係伊司
    機，甲○○要取貨，所以以甲○○名義去領貨較方便，但並
    無使用陳秀吟名義訂貨云云。以經查：
（一）被告2 人雖辯稱自90年間開始，已經和告訴人交易多次，
      交易金額總共400 多萬元，其中315 萬之支票均有兌現，
      主觀上應無不法所有意圖云云：
    1.被告上述辯解，固據其提出支票影本為證（見審卷第34頁
      以下），惟此為告訴人戊○○所否認，並證稱：被告只有
      在91年6 月至12月間向伊陸續訂購小額貨物，取信於伊，
      ，至於91年6 月之前的交易，係與伊合夥之周經理所處理
      ，伊只是幕後老闆，周經理負責處理外務，伊無法確認被
      告所稱，是否係指跟周經理的買賣等語（見審卷第115 頁
      、136 頁以下）。查除了告訴人所稱91年6 月至12月間之
      交易雙方均不爭執外，其餘交易雙方則各執一詞。本院審
      酌告訴人戊○○於91年6 月之前，因非本人親自經營業務
      ，故不知是否與被告2 人有交易往來，其復未進一步提出
      說明，應認此部分被告所稱實在，先予敘明。
    2.惟本案之主要爭點，在於被告於本案訂貨時，是否有支付
      貨款之意願及能力，至於之前買賣雙方有正常交易之紀錄
      ，僅能證明被告2 人之前信用狀況正常、良好，至於本案
      被告訂貨時之經濟狀況、付款意願，仍應就具體交易個案
      而為審查、判斷。從而，尚難僅憑之前之交易紀錄，而認
      被告2 人本案交易主觀上確實沒有不法所意圖。
    3.查被告2 人於訂貨時，資力已出現問題，卻以他人名義大
      量訂貨，事後亦未支付任何貨款，且無法提出合理之說明
      ，甚至逃逸無蹤乙節，已如前述，是以，被告2 人行為時
      ，主觀上應有不法所有意圖至明。至被告之前與告訴人有
      多年交易紀錄，與本案部分，實分屬不同之交易，是以，
      被告上述所辯，尚難作為有利之認定。
（二）被告2 人雖辯稱：伊向告訴人買的貨係出貨予下游廠商陳
      天露，但遭其倒貨款90幾萬元，始付不出本案之貨款，陳
      天露跟伊交易3 年，後來找不到人，人去樓空，伊自認倒
      楣，沒有再追究云云云。惟查：
    1.按一般買賣貨物之商業經營者，本存有遭客戶領貨後倒債
      風險存在，進而影響其支付上游業者貨款之可能，是以，
      若被告能提出其向告訴人購買之物品後，該貨物之買主為
      何人？貨物物流？交易金額？買方跳票或未付款之證明、
      及買方人去樓空之證據等，以證明被告未支付告訴人系爭
      貨款，係因商業風險所致，則始可推論被告2 人應無主觀
      之犯意至明，先予敘明。
    2.經查，本院請被告提出遭下游廠商倒貨款之相關證據，被
      告乙○○答稱：陳天露的資料及單子因時間已久，必須找
      看看云云（見審卷第29、30頁）。惟按，衡諸常情，被告
      既然與陳天露交易長達3 年之久，且本案遭其倒貨款90幾
      萬元，理應可提出相關資料供本院審酌，然查，迄至本案
      審理終結為止，被告2 人均未提出「陳天露」之相關資料
      ，或與其交易之任何相關證據（如陳天露之姓名、年籍、
      住居所、營業處所在地址或以往交易往來紀錄），或本案
      貨物任何遭其倒債之證據（如陳天露訂貨、出貨、收貨單
      據、跳票等證明，或運送司機之證述）以實其說，顯與常
      理不符，是其所辯，即尚難憑採。
（三）被告2 人雖復辯稱：之所以使用甲○○名義訂貨，係因甲○○係伊的司機，故用其名義訂貨，取貨時較為方便，另
      外，並無使用陳秀吟名義訂貨云云（見94年度偵緝字第17
      5 號卷第27頁）。惟查：
    1.按依一般商業交易習慣，並無所謂為取貨方便，訂貨者需
      與取貨司機相同之人之慣例。否則，若司機有數人，則訂
      貨時豈不要事先區別其名義訂貨？是被告所辯，尚與常理
      不合。
    2.再者，觀諸告訴人所提出之送貨單（見93年度偵字第3627
      號卷第36頁），可知其中亦有使用陳秀吟名義訂貨、甲○○名義領貨之情形，是被告所辯，亦顯與事實不符，並無
      理由。
    3.證人即告訴人戊○○亦稱：被告丙○○有出面跟伊買過貨
      ，在電話中跟伊說他是陳秀吟，後來伊去處理債務時，丙○○亦承認他用陳秀吟的名字等語（見94年度偵緝字第17
      5 號卷第26頁），核與上述送貨單上有以陳秀吟名義訂貨
      之資料相符。是被告辯稱並無使用陳秀吟名義訂貨，尚與
      事實不符，難以採信。
（四）綜上所述，被告之辯解，或與經驗法則有違，或與事實不
      符，均尚難憑採。
三、論罪科刑的理由：
（一）被告行為後，刑法業於94年2 月2 日經總統以華總一義字
      第09400014901 號令修正公布，並於95年7 月1 日施行（
      下稱新法，修正前刑法下稱舊法），參酌最高法院95年5
      月23日刑事庭第八次會議決議，新法第2 條第1 項之規定
      ，係規範行為後法律變更所生新舊法律比較適用之準據法
      ，於新法施行後，應適用新法第2 條第1 項之規定（按：
      行為後法律有變更者，適用行為時之法律。但行為後法律
      有利於行為人者，適用最有利於行為人之法律），為「從
      舊從輕」之比較。另於比較時應就罪刑有關之共犯、未遂
      犯、想像競合犯、牽連犯、連續犯、結合犯，以及累犯加
      重、自首減輕暨其他法定加減原因（如身分加減）與加減
      比例等一切情形，本於統一性及整體性原則，綜其全部罪
      刑之結果而為比較。本案涉及法律變更之部分經附表所示
      比較新舊刑法之規定，以舊法（行為時法）有利於被告，
      依新法第2 條第1 項前段規定，自應適用行為時之刑法，
      合先敘明。
（二）核被告乙○○、丙○○所為，均係犯刑法第339 條第1 項
      之詐欺取財罪。
（三）被告乙○○與丙○○2 人，就本案之詐欺犯行，有犯意之
      聯絡及行為之分擔，均為共同正犯。
（四）被告乙○○、丙○○先後2 次詐欺取財之行為，時間緊接
      ，所犯為構成要件相同之罪名，顯係基於概括犯意反覆為
      之，為連續犯，應依修正前刑法第56條之規定，以一罪論
      ，並加重其刑。
（五）量刑部分：
      爰審酌被告乙○○、丙○○不思以正途賺取財富，冀圖不
      勞而獲，而詐騙他人財物，詐得金額高達100 餘萬元，且
      迄今並未賠償被害人任何損失，亦未與被害人達成和解，
      犯後並否認犯行，無坦承悔過之具體表現，本應嚴罰重懲
      ，念及被告2 人行為時並無有期徒刑以上之前科紀錄，有
      臺灣高等法院被告前案紀錄表在卷可稽，素行良好，併參
      酌被告生活狀況、品行、智識程度、犯罪之動機、目的、
      手段、所生危害，及公訴人向本院具體求處有期徒刑10月
      等一切情狀，爰均量處主文所示之刑，以資懲儆。
四、適用之法律依據：
（一）刑事訴訟法第299條第1項前段。
（二）刑法第2 條第1 項前段、第28條、（修正前）第56條、第
      339 條第1 項。
本案經檢察官陳佞如到庭執行職務。
中　　華　　民　　國　　96　　年　　 4 　　月　　11 　日
                  刑事第二庭   審判長法   官  楊清益
                                     法   官  林靜雯
                                     法   官  顧正德
以上正本證明與原本無異。
如不服本判決，應於判決送達後10日內向本院提出上訴狀（應抄
附繕本）。告訴人或被害人如對於本判決不服者，應具備理由請
求檢察官上訴，其上訴期間之計算係以檢察官收受判決正本之日
期為準。
                                      書記官  廖鳳美
中　　華　　民　　國　　96　　年　　4 　　月　　17　　日
附表：
┌─────┬───────────┬───────────┬──────────┐
│比較法條  │舊法於本案適用之法律效│新法於本案適用之法律效│依「從舊從輕」原則比│
│          │果                    │果                    │較結果              │
├─────┼───────────┼───────────┼──────────┤
│刑法第339 │刑法第339 條第1 項詐欺│依修正後刑法施行法第1 │比較刑法第339 條第1 │
│條第1項   │取財罪之罰金刑部分（有│條之1 之規定，95年7 月│項其罰金刑最高額部分│
│          │期徒刑、拘役部分並未修│1 日以後施行之刑法，詐│，不論新舊法之數額均│
│          │正），依行為時之罰金罰│欺取財罪之罰金刑部分（│係相同，不生新法較有│
│          │鍰提高標準條例第1 條前│有期徒刑、拘役部分並未│利於行為人。        │
│          │段之規定，應提高10倍，│修正）之貨幣單位為新臺│                    │
│          │即1 萬銀元以下罰金，折│幣，並提高為原規定數額│                    │
│          │合新臺幣為3 萬元以下罰│之30倍，亦係為新臺幣3 │                    │
│          │金。                  │萬元以下罰金。        │                    │
├─────┼───────────┼───────────┼──────────┤
│刑法第28條│2 人以上共同實施犯罪之│2 人以上共同實行犯罪行│僅「實施」修正為「實│
│          │行為者，皆為正犯。    │為者，皆為正犯。      │行」，不生有利或不利│
│          │                      │                      │於被告之情形。      │
├─────┼───────────┼───────────┼──────────┤
│刑法第56條│依修正前之刑法第56條之│依新法規定，已刪除刑法│比較修正前後之論罪罪│
│          │規定，連續數行為而犯同│第56條連續犯之規定，故│數部分，以95年7 月1 │
│          │一罪名者，以一罪論。但│應予分論併罰，但依同法│日修正公布施行前之刑│
│          │得加重其刑至2 分之1。 │第51條第5款但書，最長 │法規定，較有利於被告│
│          │                      │不得逾30年。          │。                  │
├─────┼───────────┼───────────┼──────────┤
│刑法第33條│依修正前之刑法第33條第│依修正後之刑法第33條第│比較修正前後之主刑罰│
│          │5 款規定為罰金刑最低額│5款之規定，罰金刑為新 │金刑之最低數額部分，│
│          │為銀元1 元，依罰金罰鍰│臺幣1 千元以上，以百元│以95年7 月1 日修正公│
│          │提高標準條例第1 條之規│計算。                │布施行前之規定，較有│
│          │定提高10倍，故罰金刑最│                      │利於被告。          │
│          │低額為銀元10元即新台幣│                      │                    │
│          │30元以上。            │                      │                    │
├─────┴───────────┴───────────┴──────────┤
│綜合比較全部罪刑結果：                                                          │
│    本案綜其全部罪刑，比較關於刑法詐欺取財罪之罰金刑上、下限及共同正犯、連續犯規│
│    定，修正後刑法並無較修正前之刑法規定有利於被告，自仍應依刑法第2 條第1 項前段│
│    之規定，一體適用修正前（即行為時）之刑法規定。                              │
└────────────────────────────────────────┘
附錄本判決論罪科刑法條全文
中華民國刑法第339條
（普通詐欺罪）
意圖為自己或第三人不法之所有，以詐術使人將本人或第三人之
物交付者，處5 年以下有期徒刑、拘役或科或併科1 千元以下罰
金。
以前項方法得財產上不法之利益或使第三人得之者，亦同。
前二項之未遂犯罰之。
